【裁判字號】    88,訴,338
【裁判日期】    890113
【裁判案由】    拆屋還地
【裁判全文】
臺灣花蓮地方法院民事判決                 八十八年度訴字第三三八號
    原      告  甲○○
    訴訟代理人  乙○○
    被      告  丙○○
                丁○○
    右二人共同
    訴訟代理人  戊○○  住台北縣新店市○○路二六五巷四０號五樓
右當事人間拆屋還地事件，本院判決如左：
    主    文
原告之訴駁回。
訴訟費用由原告負擔。
        事    實
甲、原告方面：
  一、聲明：
   （一）被告應將座落花蓮縣玉里鎮○○○段三九九之二號土地上所占用興建之房
         屋拆除，將土地返還原告。
   （二）訴訟費用由被告負擔。
  二、陳述：
   （一）坐落玉里鎮○○○段三三九之二號地號，面積○、一○一三公頃之土地為
         原告所有。
   （二）被告無故在原告所有上開土地上興建房屋（玉里鎮松浦里萬麗廿一鄰一二
         五號、一二六號），為無權占有，經原告一再告知，並要求拆屋還地，但
         被告均置之不理。
   （三）被告曾以原告之先祖母即張阿積欠訴外人陳俊華債務而由被告代位清償
         為由，提出訴請辦理所有權移轉登記與被告所有，但已遭駁回判決敗訴在
         案。
   （四）原告本居於鄉誼而不願意訴之於法，但無奈被告已先訴之於法，為保障所
         有權人之權益，依據民法第七六七條返還請求權，訴請拆屋還地。
  三、證據：提出土地登記謄本乙份及本院民事判決（八十三年度訴字第五號）影本
      乙份為證。
乙、被告方面：
  一、聲明：原告之訴駁回。
  二、陳述：系爭土地為被告向原告之母親張阿卻所購買，並經交付土地在案，係因
      不諳法律程序，所以遲遲未辦理移轉登記，被告並非無權占用系爭土地。
  三、證據：提出合約書原本乙份並聲請傳訊證人林春明。
        理    由
一、原告起訴主張被告無故於其所有座落玉里鎮○○○段三三九之二號地號土地興建
    房屋，為無權占有，經原告一再要求拆屋還地，但被告均置之不理，爰依民法第
    七百六十七條所有物返還求權之法律關係請求被告拆屋還地。被告則主張被告之
    占有系爭土地並非無權占有，而係被告於民國五十四年十一月十四日向原告之祖
    母張阿（已歿）買受，並由原告之父張阿生（已歿）為代理人將該筆土地出賣
    與被告等語，資為抗辯。
二、按物之所有人本於所有權之效用，對於無權占有其所有物者，固得請求返還其物
    ；惟如相對人之占有，係本於正當權源者，則所有人即無由主張行使該所有物返
    還請求權。至於所謂占有之正當權源，基於物權如所有權或地上權固無庸論，即
    基於債權關係之占有，例如租賃契約（最高法院六十九年度台上字第八九四號判
    決參照）、信託讓與擔保（最高法院七十四年度台上字第二三○七號判決參照）
    等，即連買賣契約亦包含在內，因此如出賣人已將買賣之不動產交付買受人占有
    ，縱然尚未辦理所有權移轉登記，買受人占有買賣之不動產，亦非無權占有，出
    賣人自不得依民法第七百六十七條之規定，向買受人請求返還土地。
三、經查本件原告主張被告無故於其所有之系爭土地興建房屋，為無權占有，惟被告
    主張其與原告之祖母張阿間，就系爭土地曾訂有買賣契約，並提出合約書三紙
    為憑；原告雖一再以張阿生之印章為偽造，而且從未見過契約書為由，主張合約
    書為偽造。然查由被告所提出之合約書原本三紙觀之，合約書紙張外觀已經斑黃
    褪蝕，內容墨跡之色澤已經退色，文書四邊有遭蟲蝕之痕跡，且亦已破損不堪，
    顯係年代久遠，並非臨訟偽造，且證人即訂合約時之見證人林春明亦到庭證稱「
    上面林春明之簽名是我親自簽的，他們要買賣土地簽的，（土地）是五十四年十
    一月交給丙○○他們使用，錢有交清楚，我本來在國小服務，錢給了，土地也交
    付了，後來因何沒有辦理移轉登記，因我調到其他學校服務，我不清楚原因。」
    （見本院八十九年元月六日筆錄），益證買賣合約書之真正，原告既稱未見過合
    約書，經被告提出合約書後，卻又否認合約書上印章之真正，以圖將文書真正之
    主觀舉證責任轉換至被告，然被告既已提出可堪信為年代久遠之合約書原本，並
    經見證人到院證稱合約書確屬真正，應認被告已盡其舉證責任，合約書既可堪信
    為真實，則買賣契約應屬存在，而原告為出賣人之繼承人，自應繼承該買賣契約
    之法律關係，則被告基於買賣契約之法律關係占有系爭土地，按諸前揭說明，即
    有正當權源，而非無占有。至於被告就系爭土地之所有權移轉登記請求權雖已罹
    於消滅時效，惟消滅時效制度依民法第一百四十四條第一項規定，係採「抗辯權
    發生主義」，亦即，消滅時效完成之效力，不過發生拒絕給付之抗辯權，不僅債
    權本身不消滅，請求權亦不歸於消滅；被告基於前開與原告之祖母張阿間之買
    賣契約而占有系爭土地，係依合法成立生效之債權而為標的物之占有使用，原出
    賣人於此項債權中所負之義務內容，除其繼承人已為合法之拋棄繼承外，該繼承
    人亦受拘束。原告乃原出賣人張阿之孫子，此為兩造所不爭執，其固已繼承系
    爭土地之所有權，惟揆諸上開理由，自不得認被告係無權占有而請求返還，原告
    於本件之請求為無理由，應予駁回。
三、據上論結，本件原告之訴為無理由，並依民事訴訟法第七十八條，判決如主文。
中      華      民      國    八十九    年      一      月    十三      日
                              臺灣花蓮地方法院民事庭
~B法      官  賴淳良
右正本證明與原本無異。
如對本判決不服，應於送達後廿日內，向本院提出上訴狀（應抄附繕本）。
~B法院書記官  吳主龍
中      華      民      國    八十九    年      一      月     二十     日


司法院資訊處製作；財團法人民間司法改革基金會備份。
